臺灣基隆地方法院民事判決　　　　　　　 93年度訴字第585號
原　　　告　甲○○
訴訟代理人　乙○○
被　　　告　丙○○
訴訟代理人　李蕙君律師
上列當事人間債務人異議之訴事件，本院判決如下：
    主  文
原告之訴駁回。
訴訟費用新台幣玖仟壹佰肆拾元由被告負擔。
    事實及理由
甲、原告起訴請求：確認原告對被告之消費借貸75萬元及其違約
    金之債權不存在。其主張為：
一、本件有關系爭不動產之抵押權部分，前雖經原告提起鈞院90
    年度訴字第430號塗銷抵押權登記之訴為敗訴判決確定，而
    本件原告乃另本於消費借貸之請求，即前者訴訟標的為請求
    塗銷抵押權，後者為本於消費借貸之法律關係之主張，二者
    基礎法律關係不同、訴訟標的自亦不同，自非同一事件，即
    後者對消費借貸是否有借貸、或全部、一部清償仍屬未明，
    原告自有確定判決之利益及必要。倘若認為是同一事件，則
    依民法第868條規定「抵押之不動產如經分割或讓與其一部
    或擔保一債權之數不動產而以其一讓與他人者，其抵押權不
    因此而受影響。」之不可分性原則，即抵押權所擔保之主債
    權因部分讓與（含清償）而仍有其餘部分未讓與，則依上開
    規定，全部抵押權尚不塗銷，但主債權確已全部或部分因而
    消滅而不存在，苟不准原告提起確認債權不存在之訴，則顯
    非公平，亦對原告極為不利，與法理不合。由上分敘，可知
    前者是針對抵押權之從權利部分，後者是針對主債權之消費
    借貸部分，是二者非同一事件，亦請鈞院調取鈞院90年度訴
    字第430號民事事件之歷審卷全部。
二、按「民事訴訟法第400條第1項規定確定判決之既判力，僅於
    判決主文所判斷之訴訟標的，始可發生。若訴訟標的以外之
    事項，縱令與訴訟標的之法律關係有影響，因而於判決理由
    中對之有所判斷，除同條第二項所定情形外，尚不能因該判
    決已經確定而認此項判斷有既判力。」最高法院73年度台上
    字第329號著有判例可資參照。經查：
（一）原告與被告素不相識，為被告於鈞院90年度訴字第430號
      審理中履自承在卷（證物二）。本件系爭抵押權之設定，
      乃是經由代書劉素娥辦理設定，而原告大弟趙懷壁（已於
      86年11月21日過世）原從事建築業，故與代書劉素娥除了
      業務上往來（其所建房屋均由劉處理過戶貸款事宜），亦
      私交甚篤（趙妻為劉素娥女兒之乾媽），又因系爭不動產
      之相關資料均由趙懷壁在掌管，乃擅交由代書劉素娥辦理
      系爭抵押權設定，此並可由系爭不動產設定抵押權之第一
      、二順位抵押權人合作金庫銀行股份有限公司之有關設定
      事項均由代書劉素娥辦理（證物三），可資證明。
（二）代書劉素娥雖於鈞院90年度訴字第430號審理時稱「原告
      跟她弟弟（趙懷璧）、弟媳婦到我事務所提出權狀、印鑑
      證明等相關資料供我辦抵押設定，當天資料備齊後，就將
      75萬元拿走。」，但原告否認有拿到75萬元，代書劉素娥
      亦未證明錢是交給原告。即原告自始至終，除了經被告催
      討後及該案訴訟中有見過被告及代書劉素娥外，餘均未曾
      見過。由以下可證明：法官問：「實際上有無與上訴人碰
      過面？」代書劉素娥答「沒有」（見台灣高等法院91 年
      度上易字第523號準備程序筆錄第40頁）（證物四）足見
      代書劉素娥上開所述不實在。則縱有將75萬元交給原告大
      弟趙懷壁，則原告大弟趙懷壁是否有將該75萬元交付給原
      告，則乏證據，被告就此「交付」之積極事實自應負舉證
      責任。如前所述，本件系爭設定抵押純因代書劉素娥與原
      告大弟趙懷壁之私交情誼，適因民國85年建築業不景氣，
      趙懷璧四處借貸向其姊姊或透過其姊借貸即有多筆（鈞院
      89年度簡上字第13號，26號三案即可證明趙懷璧一再向甲
      ○○，其丈夫及其母借貸之事實及缺錢之情況），乃為友
      情相助，況於當時原告經濟狀況良好，此並經證人即原告
      母親趙彭寶珠於台灣高等法院證述屬實（證物五），故缺
      錢者，借錢者均為趙懷璧，是原告根本就無須向被告借貸
      。
（三）退萬步言之，縱認原告有向被告借貸（原告已否認，如前
      所述），則代書劉素娥及被告於另案塗銷抵押權登記之訴
      審理中均稱「75萬元」，與被告向鈞院聲請強制執行之請
      求金額「84萬元」，已有不符。而登記僅有形式記載，則
      借貸之本金應以「75萬元」為準，非以登記金額「84萬元
      」計算。又債之關係因清償而消滅，為民法第309條第1項
      所明定，被上訴人於另案台灣高等法院91年度上易字第
      523號於91年7月15日審理時已明確自認「（法官問：錢是
      否還清了嗎？）本金還了30多萬元，其餘部分尚未還清…
      」（見前證物二），嗣代書劉素娥於該案中雖改稱尚未清
      償本金，自與被告所述不符，不足採，且原告既已明確陳
      述「本金」，又為貸與之當事人，自應知之甚稔，又屬在
      法院之「自認」，其證據力較強。足見本件已剩餘額36萬
      元（計算式：75萬元減39萬元，等於36萬元）。再者，依
      系爭不動產抵押權設定契約書之約定利息為「無」，益可
      徵當時代書劉素娥是情義相助原告大弟趙懷壁，設定登記
      抵押亦僅為形式保證而已，詎適經濟不景氣，建築業又未
      回生及原告大弟趙懷壁不幸車禍身故，才延滯，此亦可由
      被告聲請本件強制執行時亦未請求利息可資證明。再，參
      與系爭不動產上之第一、二順位抵押權之設定登記亦均為
      代書劉素娥所辦理，均有利息之約定，何以本件為「無利
      息」？顯被告及代書劉素娥於該事件稱原告大弟趙懷有交
      利息已有可疑。如有，何以未有任何書面之收據？如被告
      未能舉證，自難信被告於該事件中之主張有收到利息云云
      為真實。再依代書劉素娥於鈞院90年度訴字第430號91 年
      1月24日審理時證稱「（法官問：原告是否有寫借據給你
      ？）沒有。設定契約書已記載借貸條件，沒有另寫借據。
      」（證物六），退一步言之，就利息部分，既依設定契約
      書之記載，自當為無利息，昭然若揭，為此單就代書劉素
      娥與被告之陳述有利息等情，可見其等二人於另案塗銷抵
      押權設定登記訴訟中係串通，意圖詐欺原告財產自明。
（四）按「一年或其他不及一年之定期給附債權，其餘各期給付
      請求權，因五年間不行使而消滅」為民法第126條所明訂
      。本件縱鈞院認被告之消費借貸成立，查該抵押權設定契
      約書所載清償日為86年3月12日，是縱有借貸而又縱有未
      償還部分，亦從86年3月13日起迄於91年3月13日止，罹於
      五年時效而消滅（本件債權人迄93年10月8日始向鈞院提
      起聲請）。是該違約金請求權已愈七年半，早已罹於五年
      時效而消滅。次按「約定之違約金過高者，法院得減至相
      當之數額。」為民法第252條定有明文，而違約金是否過
      高，法院同時應審酌債權人可得享受之一切利益為衡量標
      準（最高法院85年度台上字第1474號判決參照）。查本件
      縱鈞院認被告之消費借貸成立，惟請　鈞院參酌本件設定
      之抵押權約定之違約金為「每日萬元新台幣壹拾元」，相
      當於年利率36.5％，與民法第202條之20％為高外，再參
      與銀行放款之違約金計算，亦以放款「利息」在六個月加
      計原放款「利息」百分之十，餘六個月者才加百分之二十
      ，而係以放款「利息」為基準計算違約金，非以本金計算
      ，足見該設定登記之違約金顯然過高，況且，本件既為被
      告及代書劉素娥之情義相助，及訂約時正逢建築業不景氣
      ，應為被告所明知，被告既無利息之約定，竟仍超乎常態
      之約定高額違約金，足見顯屬過高，為此請鈞院向合作金
      庫股份有限公司（住台北市○○區○○路77號）函查，該
      行85年9月間至今對外放款之利息計算為何？如有逾期，
      違約金之計算為何，以供鈞院參考，實為德便。
三、綜上所述，被告對有無交付貸與金錢，應負舉證之責，如未
    能舉證，自應為其敗訴之判決。又本件因與鈞院90年度訴字
    第430號塗銷抵押權登記事件之訴訟標的不同，本件自不受
    該案既判力之效力所及，且依被告於該案之自認（如：已清
    償本金30餘萬元…），及代書劉素娥先後矛盾之證述，其證
    據力已難採認，而上開新訴訟資料，已足以推翻鈞院另案塗
    銷抵押權事件之事實認定，況依上揭判例所示，「判決理由
    所為之判斷」並無既判力。
四、退萬步言之，依鈞院前抵押權事件，判決系爭抵押權存在，
    惟查：
（一）最高法院92年度台上字第315號判決所稱之業經判決理由
      判斷係指理由文內有論斷者而言，凡未經斟酌部份即屬未
      論斷自無該判決之適用。查鈞院前抵押權事件之確定判決
      書所認定僅「原告有無向被告借款」之事實（見鈞院90年
      度訴字第430號理由欄三），但對已「一部清償」之事實
      ，則未予論斷（僅見諸筆錄），遍查上開判決書及台灣高
      等法院90年度上易字第523號判決書均未論述。按抵押權
      因具有不可分性，故只要有一部分債權尚未清償，即不予
      塗銷，亦為被告所自承（見被告答辯狀第二頁(2)），是故
    　鈞院前抵押權事件才判原告敗訴，然對該抵押權所擔保之
      主債權是否「一部清償」既未審酌，且判決理由又無既判
      力（見最高法院73年度台上字第3292號判例），又對是否
      「一部清償」之重要爭點，迄前抵押權事件終局判決書中
      亦未曾經法院判斷，是就已「一部清償」之爭執，既未經
      法院判斷，故就該部分並無前開最高法院判決之適用。
（二）退一步言之，縱本件有最高法院92年度台上字第315號判
      決之適用，惟查尚有下列已「一部清償」之新訴訟資料及
      顯然違背法令之情形如下：
    1.系爭抵押權所擔保之主債權人為被告，債務人為原告，有
      土地及建物登記簿謄本為證，即兩造為借貸關係之「主體
      」當事人，何況被告本人於91年2月21日庭訊筆錄一開始
      即陳述彼係把錢交給代書處理，足見此借貸係被告自己行
      為，並非委由其夫，對是否有已「一部清償」之事實，應
      知之甚稔。而本件借貸之清償情形，既經被告於抵押權事
      件中自認「本金還了30多萬元」等語，被告對其曾自認該
      事實，始終不爭執，觀乎被告之上開自認，其語意肯定，
      明確未含糊，且表明「本金」二字，顯非臆測，推斷，模
      糊之語氣，按「契約文字業已表示當事人真意，無須別事
      探求者，即不得捨契約文字而更曲。」最高法院70年度上
      字第1118號著有判決可資參照，為此，被告既為借貸之當
      事人（俗稱事主），又法諺「案重初供」，而被告於前抵
      押權事件之自認，即最未防備時之陳述，足見其真實性最
      為可信，再者基於證據「共通、平等」原則，何以被告前
      舉證人劉素娥之證詞採為借貸存在，同樣被告之「自認」
      依民事訴訟法第279條第一項規定，「無庸舉證」之陳述
      ，前者就可當證據，後者即不能當證據？豈乎平等哉？在
      在益證，被告之上開「自認」絕對真實、可採信，為此，
      為使鈞院易予判斷及衡平原則，原告乃減縮主張被告所指
      「本金還了30多萬元」之自認，因未明說是30「多」萬到
      「多少」，乃減縮為「35萬元」，以示公平，乃請鈞院參
      酌民事訴訟法第222條第2項規定，其數額之認定顯有困難
      予以公平認定，為35萬元。
    2.雖被告於前抵押權事件中除了上開自認外，並稱「其餘部
      分尚未還清，我先生詹進旺較清楚，請他說明。」其配偶
      有稱「事實上概本都沒有還」云云，惟被告之夫詹進旺並
      非系爭借貸之當事人，金錢並非其所出借或交付，倘若未
      還本金30多萬元，被告豈可能輕易出口並直言不諱「本金
      30多萬元」，如此明確之語。金錢為被告所交付，被告又
      證稱已還30多萬，則被告之夫詹進旺隨後之上開陳述，僅
      推卸之詞，益證被告之夫詹進旺之陳述為不實在，否則豈
      不「一隻牛剝二次皮」，豈乎公平？
    3.依民法第206條規定「債權人除前條限定之利息外，不得
      以折扣或其他方法巧取利息。」又「法律行為，違反強制
      或禁止之規定者，無效。」分別為民法第206條、第71條
      前段定有明文。又「所謂債權人以折扣或其他方法巧取利
      益者，如借貸時約定九五實收或預扣一年利息等情形是也
      。」（見民法第206條立法理由），本件借貸，依證人劉
      素娥於前案抵押權事件稱「實際上，是借75萬元，預先扣
      二個月（3萬元利息錢）…」（見原證四），足見該「3萬
      元」利息是「預扣」，實者，被告並未交付實足之75萬元
      ，乃「72萬元」，故依上開規定該「3萬元」為無效，而
      無效是自始，絕對無效，故該部分債應不存在。
    4.基上所述，再依被告自陳系爭借貸本金為75萬元，違約金
      86年3月12日至今八年，最多只能請求9萬元計算（見被告
      答辯狀第四頁），則扣除已「一部清償」之本金35萬元及
      違法未借之3萬元，餘本金37萬元（計算式：$750,000－
      $350,000－$30,000=$370,000），故被告於強制執行事件
      中請求以本金84萬元，其中47萬元債權不存在（計算式：
      $840,000－$370,000＝$470,000），另違約金部分，以被
      告所自陳之9萬元與剩餘未清償之餘額37萬元比例折算為
      44,400元（計算式：$90,000×37/75＝$44,400），故本
      件之借貸，認為「確認原告對被告之消費借貸之本金84萬
      元超過37萬元部分，違約金超過44,400元部分之債權不存
      在。
四、請求調取（一）鈞院93年度執字8079號執行卷，（二）鈞院
    93年度拍字第536號民事裁定，（三）鈞院90年度訴字第430
    號、台灣高等法院91年度上易字第523號塗銷抵押權文件卷
    全部。（四）請求鈞院函合作金庫股份有限公司查85年9月
    至今之放款利息及違約金。並提出如附表之證據。
乙、被告則聲明駁回原告之訴，並抗辯：
一、原告不得否定兩造間之消費借貸之存在：
（一）查原告前於90年間曾主張系爭消費借貸債權不存在，起訴
      請求塗銷抵押權登記（鈞院90年度訴字第430號），該案
      審理時已將「原告有無向被告借款？」列為主要爭點，於
      判決書理由欄第三段明載：「由證人劉素娥所述可知兩造
      間就借貸契約之利息、違約金等內容亦有所約定，其所為
      證述尚符合一般民間借貸之習慣，且原告或伊弟趙懷璧亦
      有付若干利息，此均足見原告確曾透過證人劉素娥向被告
      借款」、「原告所為無必要透過證人向被告借貸，被告實
      際上亦未借錢予原告，兩造間無債權債務關係存在等主張
      ，亦非真實，自不可採」（被証三）。原告雖對於該案一
      審判決提起上訴，但經臺灣高等法院以91年度上易字第
      523號判決駁回確定在案，其判決理由中亦載：「被上訴
      人陳辯：伊以75萬元透過代書劉素娥設定抵押權出借於對
      造尚未清償之事實，業據經辦代書劉素娥於原審及本院陳
      證屬實，且經證人（即被上訴人配偶、實際經手人）詹進
      旺於本院陳證相符」（被証四）。
（二）按最高法院92年台上字第315號判決意旨明示：「按確定
      判決之既判力，固以訴訟標的經表現於主文判斷事項為限
      ，判決理由並無既判力，但法院於判決理由中，就訴訟標
      的以外，當事人主張之重要爭點，本於當事人辯論之結果
      已為判斷時，對此重要爭點所為之判斷，除有顯然違背法
      令，或當事人已提出新訴訟資料，足以推翻原判斷之情形
      外，應解為在同一當事人就該已經法院判斷之重要爭點，
      不得作相反之主張或判斷，始符民事訴訟上誠信原則。」
      又最高法院73年台上字第4602號判決同此意旨（被證五）
      。
（三）因此，前案判決確定後，原告另行提起本件訴訟，仍請求
      確認同一筆消費借貸債權不存在，所持之攻擊防禦方法仍
      與前案相同，因此本案訴訟標的業經前案認定「雙方確有
      消費借貸之法律關係存在」，依據上述最高法院判決意旨
      ，原告在本件訴訟亦不得為與「前案認定雙方確有消費借
      貸存在」相反之主張。故本件原告起訴欠缺權利保護要件
      ，非有即受確認判決之法律上利益，其訴顯無理由。
二、原告並無清償借款39萬元之事實：
（一）原告迄今堅持否認有向被告借款之事實，當然未曾有向被
      告清償借款39萬元之矛盾行為，兩造間借貸本由被告配偶
      詹進旺及代書劉素娥實際經手，過程被告並不清楚，因此
      在前案審理時誤以為他筆借貸而稱：「本金還了30多萬元
      ，其餘部分尚未還清，我先生詹進旺較清楚，請他說明」
      詹進旺隨即更正稱：「事實上根本都沒有還」此有前案高
      等法院91年度上易字第523號筆錄明載可稽（被證六），
      顯見被告當時之陳述有所附加及限制，且已即時更正，而
      原告訴訟代理人在場並無異議。
（二）按「當事人於自認有所附加或限制者，應否視有自認，由
      法院審酌情形斷定之。」民事訴訟法第279條第二項定有
      明文。查前案高等法院91年度上易字第523號就此審酌後
      認為被告並無自認，在判決理由中明載：「被上訴人陳辯
      ：伊以75萬元透過代書劉素娥設定抵押權出借於對造尚未
      清償之事實，業據經辦代書劉素娥於原審及本院陳證屬實
      ，且經證人（即被上訴人配偶、實際經手人）詹進旺於本
      院陳證相符」（被証四）。故原告在本件仍主張被告曾在
      前案自認已清償本金30萬元云云，並無可取。
三、本件應無違約金過高或時效消滅之問題：
（一）按最高法院50年台抗字第55號判例明示：「抵押權設定契
      約所擔保之債權，不僅限於借款本金，即借額以外之違約
      金亦在其內，而有違約金約定者，不問其作用為懲罰抑為
      損害賠償額之預定，除其金額過高，經訴由法院依民法第
      252條規定減至相當之數額外，債務人要應照約履行，不
      得以約定之違約金超過法定利率甚多，為拒絕債權人聲請
      拍賣抵押物之藉口。」。
（二）查本件消費借貸債權本金雖為75萬元，但抵押權設定契約
      另有約定違約金為抵押權擔保之範圍，因此，設定抵押權
      金額較借貸債權高9萬元（包括預估違約金），應屬合理
      之舉。
（三）至於將來拍賣抵押物強制執行程序，被告所能優先受償部
      分，僅以設定登記84萬元為限，超過此限額即非抵押債權
      ，而原告逾86年3月12日清償期至今8年，被告僅能優先受
      償違約金9萬元（平均每年僅得11250元，約為年利率1.5%
      ），並不為過；因此，系爭拍賣抵押物強制執行程序顯無
      違約金過高之問題。至於另有未優先受償部分之違約金，
      既非拍賣抵押物強制執行效力所及，原告自不得據以提起
      異議之訴，其請求撤銷強制執行程序，顯無理由。
（四）又查本件爭執之違約金，兩造約定「每日每萬元新台幣壹
      拾元」，其真意係指違約金之計算標準，並非指違約金應
      每日給付一次（猶如銀行放款以年利率為計算利息標準，
      未必按年收一次利息），故系爭違約金為不定期給付債權
      ，並非「一年或其他不及一年之定期給付債權」，自無民
      法第126條短期消滅時效之適用。
丙、得心證理由：
壹、兩造爭執部分：
    本訴與前訴（本院90年訴字第430號判決、臺灣高等法院91
    年上易字第523號判決）有無爭點效之適用？
貳、程序部分：
一、本訴與前訴（本院90年訴字第430號判決、臺灣高等法院91
    年上易字第523號判決）之訴訟標的並非同一，故原告起訴
    確認消費借貸之法律關係不存在，非屬重複起訴之情形。按
    「原告之訴有下列各款情形之一者，法院應以裁定駁回之。
    但其情形可以補正者，審判者應定期間先行補正：... 七、
    起訴違背第253條、第263條第2項之規定，或其訴訟標的為
    確定判決之效力所及者。」民事訴訟法第249條第1項第7款
    訂有明文。經查：前訴係原告對被告以民法第767條物上請
    求權為訴訟標的所為之請求，而本訴乃原告基於消費借貸法
    律關係所生之債權債務關係為訴訟標的，對被告所為之請求
    ，該二訴之訴訟標的並不相同，縱前訴之訴訟標的為確定判
    決效力所及，亦無礙於原告對被告提起本訴，合先敘明。
二、原告原起訴請求撤銷本院93年度執字第8079號強制執行事件
    之強制執行程序，惟於民國（下同）94年10月6日言詞辯論
    期日之際，原告訴訟代理人撤回本項聲明，並經被告訴訟代
    理人同意。按訴訟代理人就其受委任之事件，有為一切訴訟
    行為之權，但捨棄、認諾、撤回、和解、提起反訴、上訴或
    再審之訴及選任代理人，非受特別委任不得為之。為民事訴
    訟法第70條第1項所明訂。次按原告於判決確定前，得撤回
    訴之全部或一部，但被告已為本案之言詞辯論者應得其同意
    。亦為同法第262條第1項所明文。經查：原告訴訟代理人所
    為訴訟標的之撤回，其效力對原告本人發生效力，且該訴訟
    標的之撤回亦經被告訴訟代理人同意，故本件訴訟標的已生
    撤回之效果，本院無須就此裁判。
三、原告起訴時，請求確認對被告之消費借貸新臺幣（下同）84
    萬元及其違約金之債權不存在，惟於94年10月6日言詞辯論
    期日之際，原告訴訟代理人減縮應受判決事項之聲明，亦即
    訴之聲明變更為確認對被告之消費借貸75萬元及其違約金債
    權不存在。按訴狀送達後，原告不得將原訴變更或追加他訴
    ，但有下列各款情形之一者，不在此限：... 三、擴張或減
    縮應受判決事項之聲明者。為民事訴訟法第255條第1項第3
    款所明訂。經查：原告訴訟代理人並未就消費借貸之法律關
    係為撤回，僅係就該訴訟標的之聲明予以縮減，故而無須經
    被告同意，原告即得撤回部分之聲明。
參、實體部分：
一、消費借貸債權部分：
（一）按「確定判決之既判力，固以訴訟標的經表現於主文判斷
      事項為限，判決理由並無既判力，但法院於判決理由中，
      就訴訟標的以外，當事人主張之重要爭點，本於當事人辯
      論之結果已為判斷時，對此重要爭點所為之判斷，除有顯
      然違背法令，或當事人已提出新訴訟資料，足以推翻原判
      斷之情形外，應解為在同一當事人就該已經法院判斷之重
      要爭點，不得作相反之主張或判斷，始符民事訴訟上誠信
      原則。」為最高法院92年台上字第315號判決所明示，亦
      即肯認通說之「爭點效」理論。惟所謂爭點效理論係指，
      當事人在前訴訟程序中就主要爭點為爭執，且法院就該爭
      點加以審理作成判斷，則在以該爭點為先決問題之其他後
      訴中，不得為與該判斷相反之主張及判斷而言。故而同一
      原告及被告在前訴訟程序中以某一重要爭執點為攻擊防禦
      方法或法律主張，經法院就此為判斷後，除該判斷有顯然
      違背法令，或當事人已提出新訴訟資料，足以推翻原判斷
      之情形外，同一原告及被告不得於其他之後訴就法院先前
      所為的判斷為相反之主張及判斷。
（二）本件原告及被告乃前訴（本院90年訴字第430號判決、臺
      灣高等法院91年上易字第523號判決）相同之原告與被告
      ，惟原告於前訴雖係以民法第767條為請求權基礎，訴請
      塗銷被告對其座落基隆市○○區○○段217地號之土地及
      建號1692號（即門牌地址基隆市○○路180巷29號之房屋
      ）之抵押權，然前訴被告於上開土地及房屋係設定通常抵
      押權，且通常抵押權具有從屬性，亦即必須從屬於債權債
      務關係之下，若原告與被告間不具有債權債務關係，則抵
      押權無以附屬，故原告與被告於前訴則以其二者間有無債
      權債務關係為重要爭點，並以此為攻擊防禦方法，經查：
    1.前訴（本院90年訴字第430號判決、臺灣高等法院91年上
      易字第523號判決）已判決確定，為原告敗訴之判決，亦
      即肯認被告對原告有抵押權。
    2.本院於90年訴字第430號判決理由應係肯認被告與原告具
      有消費借貸之法律關係，而被告對原告存有75萬元債權。
      其理由有二：
 （1）辦理抵押權設定登記，依土地登記規則之規定，除須提出
      所有權人之權狀正本外、尚須備齊所有權人之身分證明文
      件、印鑑章、印鑑證明等資料，缺一不可。而該等資料均
      係個人極重要、具私密性之重要文件，衡諸常情，率皆由
      所有權人親自保管、持有，原告辯稱係伊已亡故之弟趙懷
      璧未經其同意持上開資料私下辦理云云，違背經驗法則，
      且亦已無法查證，誠難信為真實。況辦理系爭抵押權設定
      登記之代書即證人劉素娥到庭堅決證稱：「原告向我表示
      要找金主借錢，我就問被告有沒有錢可以借聯絡好後，原
      告跟他弟弟、弟媳婦到我事務所提出權狀、印鑑證明等相
      關資料供我辦抵押權設定，當天資料備齊後，就將75萬元
      拿走」等語，足證原告係親自同意辦理系爭抵押權設定登
      記，並將所須資料交予證人申辦。
 （2）本件借貸情形而觀，似係原告出具名義為伊弟透過代書向
      被告借錢，若此原告即為消費借貸契約之借用人，負有返
      還金錢予貸與人之義務，至於原告與伊弟趙懷璧間有何法
      律關係，乃渠等內部事務，於本件兩造當事人間並無干涉
      。故原告是否缺錢本無從反證其未向被告借貸之事實，另
      被告有無積極向原告追索，乃其債權行使之自由，且證人
      劉素娥亦證稱初曾向原告及其家人催討，係因原告之房屋
      為空屋無拍賣實益始未聲請強制執行等情，亦與原告所主
      張不符。故原告所為無必要透過證人向被告借貸，被告實
      際上亦未借錢予原告，兩造間無債權債務關係存在等主張
      ，亦非真實，自不可採。
 （3）綜上所陳，原告係出具名義為伊弟透過代書向被告借款75
      萬元，故被告對原告存有有因消費借貸之法律關係所生之
      75萬元債權。
    3.臺灣高等法院91年上易字第523號判決，於判決理由欄三
      之記載，「被上訴人（即被告）陳辯：伊以75萬元透過代
      書劉素娥設定抵押權出借於對造尚未清償之事實，業據經
      辦代書劉素娥於原審及本院陳證屬實，且經證人（即被上
      訴人配偶、實際經手人）詹進旺於本院陳證相符（見本院
      卷第三十五頁至第四十一頁）復有被上訴人提出華南銀行
      存款往來明細表一紙可估（見本院卷第四十三頁）上訴人
      雖否認同意設定系爭抵押權，惟查本件抵押權係普通抵押
      、並非最高限額抵押權，依抵押權之從屬性清理及前開土
      地建物登記謄本係公文書，自可推定本件抵押權非虛。」
      。換言之，自被上訴人提出之華南銀行存款往來明細表及
      證人詹進旺之證言肯認被告對原告具有75萬元之消費借貸
      債權存在。
    4.綜上，本院90年訴字第430號判決及臺灣高等法院91年上
      易字第523號判決均係以被告對原告存有75萬元之消費借
      貸債權，並以此一重要爭點而於原告提起塗消抵押權之前
      訴，為原告敗訴判決之重要依據。
（三）惟判決所生之爭點效效力與既判力效力，並不相同。蓋依
      民事訴訟法第400條第1項規定：「除別有規定外，確定之
      終局判決就經裁判之訴訟標的，有既判力。」，亦即當事
      人就該訴訟標的不得再行起訴、不得與法院為相反之主張
      及判斷。然爭點效之效力則無限制當事人不得再行起訴，
      僅係不得於其他訴訟為與前訴不同之判斷或主張，此乃係
      基於當事人間公平之考量，以及當事人受相當之程序保障
      ，應該認為法院就主要爭點所為之判斷，通用於其他相關
      聯之請求，成為判斷基礎，使其他紛爭獲得統一之解決，
      以貫徹紛爭解決一次性之要求。再者，法院於判決理由中
      ，就訴訟標的以外，當事人主張之重要爭點，本於當事人
      辯論之結果已為判斷時，對此重要爭點所為之判斷，除有
      顯然違背法令，或當事人已提出新訴訟資料，足以推翻原
      判斷之情形外，應解為在同一當事人就該已經法院判斷之
      重要爭點，不得作相反之主張或判斷，始符民事訴訟上誠
      信原則。」更為最高法院92年台上字第315號判決所明示
      ，故前訴訟當事人於後訴訟未提出新訴訟資料或未證明前
      訴就重要爭點所為的判斷有顯然違背法令之情形，以推翻
      前訴訟所為之判斷前，同一當事人不得於後訴為與前訴相
      反、不同之主張或判斷。
（四）次查：原告與被告乃前一訴訟之當事人，且原告於94年10
      月6日言詞辯論期日亦主張均引用前訴訟（本院90年訴字
      第430號判決、臺灣高等法院91年上易字第523號判決）資
      料，亦即未提出新訴訟資料、更未舉證證明前訴訟判決有
      顯然違背法令之情形，原告及被告均非得與前訴訟為相反
      之判斷或主張。再者，前訴訟既已肯認被告對原告有消費
      借貸債權75萬元存在，原告當非得於本訴訟否認其對被告
      有75萬元消費借貸之債務存在，換言之，本院就本件訴訟
      標的之法律關係，非得與前訴法院為相反之認定。故原告
      以前訴之重要爭點，為本訴之訴訟標的，並與前訴經法院
      判斷之事項為相反之主張及判斷，亦即確認對被告之消費
      借貸75萬元債務不存在，顯無理由，應予駁回。
二、違約金債權部分：
（一）原告起訴聲明確認對被告之違約金債權不存在，惟自原告
      言詞辯論狀頁2（本院卷第96頁）所載，應係確認對被告
      之違約金債務在超過44,400元部分不存在，合先敘明。
（二）約定之違約金額過高者，法院得減至相當之數額。民法第
      252條訂有明文。惟法院是否酌減違約金至相當數額，應
      考量一般客觀事實、社會經濟及債權人實際受有損害等種
      種客觀因素綜合判斷之。
（三）經查：原告對被告負有75萬元消費借貸債務，並自基隆市
      信義區○○段217地號之地籍謄本（本院卷第8頁）所載可
      知，原告應於86年3月12日清償其對被告所負75萬元消費
      借貸債務，若未於期限屆至清償債務，即應給付被告違約
      金，且違約金之計算係自上開日期起算，每日以每萬元新
      台幣10元計算，亦即違約金係每日按原告所借金額千分之
      一計算，即每日違約金額750元（計算式：750,000×10÷
      10,000＝750），每年273,750元（計算式：750×365＝
      273,750）。故原告確認對被告之違約金債務在超過44,
      400元部分不存在，顯無理由，實不可採。再者，「違
      約金之約定，本具有違約制裁之性質，於有違約情事時，
      其請求權即已發生，不因其後契約之解除而受影響。．．
      ．．．爰酌減為按日以總工程款千分之一‧五即每日五百
       四十七元五角計算，較為相當(最高法院68年台上字第
      363號判決意旨參照)。違約金是否發生，本屬債務人得自
      行控制之事項，違約金是否過高係依各該債權債務關係，
      個案加以斟酌，不以法定利息最高上限為其限制。本件兩
      造間之借貸，其違約金約定比例為每日按原告所借金額千
      分之一計算，核無過高之處，本院無須依職權酌減違約金
      之必要。
肆、綜上所述，原告之訴為無理由，應予駁回。
伍、訴訟費用9,140元由被告負擔
結論：原告之訴為無理由，依民事訴訟法第78條，判決如主文。
中　　華　　民　　國　　94　　年　　10 　月　　19　　日
　　              民事庭法　官　蔡聰明
以上正本係照原本作成。
對於本件判決如有不服，應於收受送達後20日內向本院提出上訴
書狀，敘述上訴之理由，上訴於臺灣高等法院，並按他造當事人
之人數附具繕本。
中　　華　　民　　國　　94　　年　　10 　月　　19　　日
                        書記官　王佩珠
☆證據附表：
┌───┬───────┬─────────┬────┐
│編  號│證          據│待   證   事   實 │出    處│
├───┼───────┼─────────┼────┤
│證物一│地籍謄本      │被告為抵押權人    │P.14-19 │
├───┼───────┼─────────┼────┤
│證物二│臺灣高等法院言│被告有自認之事實  │P.21-24 │
│      │詞辯論筆錄（91│                  │        │
│      │上易字第523號 │                  │        │
│      │）            │                  │        │
├───┼───────┼─────────┼────┤
│證物三│本院90訴字第  │抵押權設定係由代書│P.25-28 │
│      │430號言詞辯論 │劉素娥辦理        │        │
│      │筆錄          │                  │        │
├───┼───────┼─────────┼────┤
│證物四│臺灣高等法院言│原告不認識被告    │P.29-38 │
│      │詞辯論筆錄（91│                  │        │
│      │上易字第523號 │                  │        │
│      │）            │                  │        │
├───┼───────┼─────────┼────┤
│證物五│臺灣高等法院言│原告經濟狀況良好  │P.39-43 │
│      │詞辯論筆錄（91│                  │        │
│      │上易字第523號 │                  │        │
│      │）            │                  │        │
├───┼───────┼─────────┼────┤
│證物六│本院90年訴字第│被告主張原告有給付│P.44-48 │
│      │430號言詞辯論 │利息，但無收據    │        │
│      │筆錄          │                  │        │
├───┼───────┼─────────┼────┤
│證物七│本院93年執字  │對抵押物強制執行，│P.78-79 │
│      │第8079號裁定影│經執行法院駁回    │        │
│      │本            │                  │        │
├───┼───────┼─────────┼────┤
│證物八│趙彭寶珠死亡證│趙彭寶珠死亡      │P.80    │
│      │明書          │                  │        │
└───┴───────┴─────────┴────┘
